【裁判字號】    98,上易,10
【裁判日期】    980526
【裁判案由】    返還不當得利
【裁判全文】
臺灣高等法院高雄分院民事判決          98年度上易字第10號
上  訴  人  松欣有限公司
法定代理人  甲○○
訴訟代理人  邱芬凌律師
被上訴人    屏東縣來義鄉公所
法定代理人  乙○○
訴訟代理人  陳彥勝律師
複代理人    楊水柱律師
上列當事人間請求返還不當得利事件，上訴人對於民國97年11月
5 日臺灣屏東地方法院97年度訴字第85號第一審判決提起上訴，
本院於98年5 月12日言詞辯論終結，判決如下：
    主  文
原判決關於駁回上訴人後開第二項之訴部分，及該部分假執行之
聲請，並訴訟費用之裁判廢棄。
被上訴人應給付上訴人新台幣伍仟肆佰肆拾陸元，及自民國九十
七年二月十五日起至清償日止，按週年利率百分之五計算之利息
。
其餘上訴駁回。
第二審訴訟費用，由被上訴人負擔二十分之一，其餘由上訴人負
擔。
    事 實 及 理 由
一、上訴人主張：伊自民國78年起就坐落屏東縣來義鄉○○段第
    1 、1 之1 、1 之7 、2 地號等多筆原住民保留土地（下稱
    系爭土地）辦理遊樂園之開發計劃，與被上訴人訂立台灣省
    原住民保留地租賃契約，因初以遊憩用地收取租金，然遊樂
    場尚於開發階段，經伊向當時主管機關台灣省原住民行政局
    申覆，獲其同意以林業用地課徵租金，並將溢繳金額做為抵
    繳，自79年起至84年止共計溢繳新台幣（下同）794,507 元
    ，加計利息，陸續扣繳，84年續約租期至94年12月17日該溢
    繳金額扣至94年剩餘390,190 元，被上訴人應返還予伊。次
    按於租賃關係存續中，因不可歸責於承租人之事由，致租賃
    物之一部滅失者，承租人得按滅失之部分請求減少租金。而
    前條規定，於承租人因第三人就租賃物主張權利，致不能為
    約定之使用收益者準用之，民法第435 條、第436 條分別定
    有明文。且耕作地之承租人，因不可抗力，致其收益減少或
    全無者，得請求減少或免除租金，亦為民法第457 條所明定
    。本件兩造訂立租賃合約，依約被上訴人即應將租賃物交付
    予伊使用收益，查，伊於核准開發系爭土地後積極投入大筆
    資金建設，然自79年4 月11日起，因被上訴人所經管之系爭
    土地與林務局之國有林班地重疊，致遭林務局制止開發，至
    83年4 月9 日始經屏東縣政府建管課核准開工，總計停止開
    發期間長達4 年2 個月，整個開發案受延宕，被上訴人顯有
    權利瑕疵之責任，依民法第436 條準用435 條及同法457 條
    之規定，該4 年2 個月期間之租金自應予減少，茲以每年應
    繳租金為48,510元計算，被上訴人應減少租金202,125 元【
    計算方式：48,510×（4 ＋1/6）=202,125 】。爰基於不當
    得利之法律關係請求被上訴人返還390,190 元，另基於權利
    瑕疵之法律關係請求被上訴人減少租金202,125 元等情。原
    審為被上訴人應給付上訴人390,190 元及自民國97年2 月15
    日起至清償日止，按年息百分之五計算之利息，並駁回上訴
    人求為命被上訴人給付202,125 元及依上開計算之利息之判
    決。其上訴聲明：(一)原判決不利於上訴人部分廢棄。(二)上開
    廢棄部分，被上訴人應給付上訴人新台幣202,125 元，及自
    民國97年2 月15日起至清償日止，按年息百分之五計算之利
    息。(三)第一、二審訴訟費用均由被上訴人負擔。
二、被上訴人則以：伊為系爭土地之管理機關，上訴人自78年間
    承租系爭土地後，伊從未制止上訴人開發，雖系爭土地部分
    與林務局之林班地重疊，惟重疊部分僅占原承租地54.91 公
    頃中之1.48公頃，尚不致影響其餘部分之開發，上訴人謂其
    全部停止開發云云，與事實不符。又上訴人承租系爭土地之
    時，原係以遊憩用地收取租金，嗣經上訴人不斷向伊之上級
    機關申覆，終經當時之主管機關台灣省原住民行政局同意以
    林業用地課徵租金，並將溢繳金額作為抵繳，此有台灣省原
    住民行政局84年7 月26日（84）原地字第15124 號函可稽，
    屏東縣政府並以84年8 月28日（84）屏府民山經字第136573
    號函通知上訴人，在未正式營運前准以林業用地課徵租金，
    並將溢繳金額作為抵繳，伊亦以84年9 月6 日來鄉財經字第
    5378號函覆上訴人，同意將上訴人歷年所繳租金辦理抵繳，
    足見兩造業已合意依民法第435 條之規定酌減租金，乃上訴
    人竟又主張應減少租金202,125 元，顯屬無據等語，資為抗
    辯。其答辯聲明：上訴駁回。
三、兩造不爭執事項：
（一）兩造於78年12月18日訂立台灣省山地保留地租賃契約。於
      87年7 月14日續為訂立台灣省原住民保留地租賃契約。
（二）因承租標地重覆放租，屏東林區管理處於79年4 月11日函
      請上訴人停止暫停一切開發行為。
（三）上訴人公司承租之土地作為遊樂區用地，因未正式營運前
      准以林業用地課徵租金，並將溢繳金額作為抵繳，經台灣
      省原住民行政局以84年7 月26日核准（見原審卷第8 頁）
      。屏東縣政府以84年8 月28日函知在未正式營運前准以林
      業用地課徵租金，並將溢繳金額作為抵繳（見原審卷第9
      頁）。被上訴人即屏東縣來義鄉公所以84年9 月6 日來鄉
      財經字第5378號函令上訴人「請將歷年來繳納租金收據全
      部影印送本所憑辦抵繳手續」（見原審卷第64頁）。
（四）上訴人每年應繳租金為48,510元，歷年來所繳之租金為79
      年度164,727 元，80年度82,363元，81年度123,544 元，
      82年度141,291 元，83年度141,291 元，84年度141,291
      元，共計794,507 元。
（五）上訴人自84年起即未再繳納租金，被上訴人亦從未通知上
      訴人繳納。
（六）被上訴人對於上訴人以4 年2 月計算每年租金48,510元，
      合計為202,125 元之計算方式無意見。
四、兩造所爭執之事項為：上訴人可否請求被上訴人返還所謂4
    年2 個月無法開發之資金損失202,125 元？經查：
（一）上訴人主張伊於核准開發系爭土地後積極投入大筆資金建
      設，然自79年4 月11日起，因被上訴人所經管之系爭土地
      與林務局之國有林班地重疊，致遭林務局制止開發，至83
      年4 月9 日始經屏東縣政府建管課核准開工，總計停止開
      發期間長達4 年2 個月，整個開發案受延宕，被上訴人顯
      有權利瑕疵之責任，依民法第436 條準用435 條及同法45
      7 條之規定，該4 年2 個月期間之租金自應予減少，茲以
      每年應繳租金為48,510元計算，被上訴人應減少租金為20
      2,125 元等情。查，上訴人公司承租之土地原係以遊憩用
      地收取租金，嗣經上訴人不斷申覆，終經當時之主管機關
      台灣省原住民行政局同意以林業用地課徵租金，並將溢繳
      金額作為抵繳，此有台灣省原住民行政局84年7 月26日（
      84）原地字第15124 號函可稽（見原審卷第8 頁）。嗣屏
      東縣政府乃依據台灣省原住民行政局之上開函示，以84年
      8 月28日（84）屏府民山經字第136573號函通知上訴人，
      在未正式營運前准以林業用地課徵租金，並將溢繳金額作
      為抵繳（見原審卷第9 頁）。被上訴人即屏東縣來義鄉公
      所隨即以84年9 月6 日來鄉財經字第5378號函通知上訴人
      「請將歷年來繳納租金收據全部影印送本所憑辦抵繳手續
      」等語（見原審卷第64頁）。足見被上訴人就兩造之系爭
      土地租約租金，業已同意上訴人將溢繳金額作為抵繳，依
      兩造之真意自係依民法第435 條第1 項、第436 條規定為
      減租之合意。此部分事實亦兩造所不爭執，足予信實。
（二）惟查，上訴人公司承租之土地面積共計54.91 公頃，因承
      租標地之義林段1 號及1-1 號土地其中面積共1.48公頃與
      林務局之國有林班地重疊，林務局屏東林區管理處認有重
      覆放租而於79年4 月11日函請上訴人停止暫停一切開發行
      為等情，有該管理處79年4 月11日七十九屏政字第6593號
      函影本附卷可稽（見本院卷第33頁），並為兩造所不爭執
      。則上開面積1.48公頃土地既與林務局之國有林班地重疊
      ，被上訴人並無管理權限，即非被上訴人所得出租，而上
      訴人因屏東林區管理處之主張權利而函阻開發，致不能就
      該1.48公頃土定之使用、收益，自屬有權利瑕疵之情事，
      則上訴人依民法第436 條準用第435 條第1 項規定，及第
      179 條不當得利法律關係，請求減少該部分租金並將已收
      取之該部分租金返還，自屬有據。查上訴人每年應繳租金
      為48,510元，係按全部承租土地面積54.91 公頃計算，則
      1.48公頃土地租金每年應為1,307 元（元以下四捨五入）
      ，則自79年4 月11日（林務局制止開發）起至83年4 月9
      日（屏東縣政府建管課核准開工）止，共4 年2 個月之租
      金為5,446 元（1307×4 ＋1307×1/6 ＝5446）；上訴人
      此部分請求，應予准許，逾此部分之請求為據，不能准許
      。
五、綜據上述，上訴人本於權利瑕疵及不當得利之法律關係，請
    求上訴人給付5,446 元，及自起訴狀繕本送達翌日即民國97
    年2 月15日起至清償日止，按週年利率5%計算之法定遲延利
    息，為有理由，應予准許。逾此所為請求，為無理由，應予
    駁回。又本件判決後即告確定，上訴人假執行之聲請係屬贅
    述，應予駁回。原審就上開應准許部分，為上訴敗訴之判決
    ，尚有未洽，上訴意旨求予廢棄改判，為有理由，爰由本院
    予以廢棄改判如主文第2 項所示；至於上訴人之請求不應准
    許部分，原判決為上訴人敗訴之判決，經核於法並無不合，
    上訴意旨求予廢棄改判，為無理由，應駁回其此部分之上訴
    。
六、至兩造其餘攻擊防禦之方法，核與本判決之基礎不生影響，
    自不一一論述，附此敘明。
七、據上論結，本件上訴為一部有理由，一部無理由，依民事訴
    訟法第450 條、第449 條第1 項、第79條，判決如主文。
中    華    民    國    98    年    5     月    26    日
                            民事第一庭
                                審判長法官  林健彥
                                法      官  魏式璧
                                法      官  謝肅珍
以上正本證明與原本無異。
本件不得上訴。
中    華    民    國    98    年    5     月    26    日
                                書  記  官  魏文常


司法院資訊處製作；財團法人民間司法改革基金會備份。
